【裁判字號】    94,訴,1654
【裁判日期】    950518
【裁判案由】    地價稅
【裁判全文】
臺北高等行政法院判決
                                     94年度訴字第01654號
                              .
原      告  甲○○
被      告  新竹市稅捐稽徵處
代  表  人  乙○○（處長）
訴訟代理人  丙○○
            丁○○
上列當事人間因地價稅事件，原告不服新竹市政府中華民國94年
4月8日94年訴字第 8號訴願決定，提起行政訴訟。本院判決如下
：
    主  文
原告之訴駁回。
訴訟費用由原告負擔。
    事  實
一、事實概要：
    緣原告所有坐落新竹市○○段192、254、271地號等3筆土地
    係民國（下同）93年 8月30日因繼承登記取得所有權，登記
    持分為1/4，另新竹市○○段1847及1847-1地號土地係其於9
    3年2月16日因拍賣登記取得所有權，被告機關依土地稅法規
    定向原告開徵93年地價稅合計新台幣（下同） 225,431元，
    原告不服，提起復查，經復查決定更正為 222,900元。原告
    仍不服，提起訴願遭決定駁回，遂提起本件行政訴訟。
二、兩造聲明：
    (一)原告聲明求為判決：1.訴願決定、復查決定及原處分均撤
                          銷。
                        2.訴訟費用由被告負擔。
    (二)被告聲明求為判決：1.駁回原告之訴。
                        2.訴訟費用由原告負擔。
三、兩造之爭點：被告機關依土地稅法規定，向原告開徵93年地
    價稅合計222,900元，是否適法？
    (一)原告主張之理由：
      1.系爭新竹市○○段192、254、271地號等三筆土地係經
        核定作農業使用，並無變更為非農業使用，依土地稅法
        第22條第1項第2款：「公共設施尚未完竣前，仍作農業
        用地使用者。」及第 4款：「依法不能建築，仍作農業
        用地使用者。」規定徵收田賦。該 3筆土地四周並無計
        畫道路接通大馬路，無法申請建築，又依土地稅法施行
        細則第23條規定「…所稱公共設施尚未完竣前，指道路
        、自來水、排水系統、電力等四項設施尚未建設完竣而
        言。前項道路以計畫道路能通行貨車為準…」故本件自
        有土地稅法第22條第 1項第2款及第4款，徵收田賦之適
        用。
      2.訴願決定理由謂依土地稅法施行細則第25條第 1項規定
        ；被告機關以新竹市地事務所89年 5月12日檢送「公共
        設施完竣地區清冊」改課「地價稅」，惟查該函文對原
        告而言並非行政處分，自無行政處分之效力，又該函並
        無載明系爭 3筆土地無計畫道路接通，可單獨依法申請
        建築，且訴願決定謂：「系爭土地業經權責機關（本府
        ）審核編定為公共設施完竣地區，原處分機關依據地政
        事務所通報而以一般用地地價稅改課，於法有據，並無
        違誤。」顯訴願決定理由並無稱該 3筆土地因無與計畫
        道路相通，依法不得申請建築，有土地稅法第22條第 1
        項但書第 4款課徵田賦之適用。顯訴願決定有理由不備
        之違法。依法本件自有徵收田賦之適用。
      3.系爭北門段1847-1地號土地面積 7平方公尺，原係無償
        供公共道路通行使用之免稅土地，不課徵地價稅，亦為
        被告所不否認。另訴願決定書亦載明：依據本府93年12
        月31日府工建字第0930165593號函告為騎樓用地之騎樓
        退縮地部分，而所謂騎樓退縮地係指無「地上物」部分
        ，其位於新竹市○○路與北大路交接處之道路，依土地
        稅法減免規則第22條第1項第5款規定，私有無償提供公
        共巷道用地，免由土地所有權人申請減免。原告主張93
        年地價稅該筆土地依法應全部減免（ 7平方公尺），並
        無不合，更遑論該筆土地被告原已依法減免在案，稱該
        筆土地無償供「公共巷道」使用，無資料可查，須由原
        告申請，顯有違法。
    (二)被告主張之理由：
      1.相關法令：
        (1)土地稅法第22條第1項第2款規定：「非都市土地依法
          編定之農業用地或未規定地價者，徵收田賦。但都市
          土地合於左列規定者亦同：……二、公共設施尚未完
          竣前，仍作農用地使用者。」
        (2)土地稅法第40條規定：「地價稅由直轄市或縣（市）
          主管稽徵機關按照地政機關編送之地價歸戶冊及地籍
          異動通知資料核定，每年徵收一次，必要時得分二期
          徵收；其開徵日期，由省（市）政府定之。」
        (3)土地稅法施行細則第23條第1項：「本法第22條第1項
          第 2款所稱公共設施尚未完竣前，指道路、自來水、
          排水系統、電力等四項設施尚未建設完竣而言。」
        (4)土地稅法施行細則第25條規定：「第21條第 2項都市
          土地農業區、保護區、公共設施尚未完竣地區、依法
          限制建築地區、依法不能建築地區及公共設施保留地
          等之地區範圍，如有變動，工務（建設）機關應於每
          年二月底前，將變動地區範圍送地政機關及農業主管
          機關。地政機關或農業主管機關對前項變動地區內應
          行改課地價稅之土地，應於每年五月底前列冊移送主
          管稽徵機關。」
        (5)土地稅法減免規則第10條規定：「供公共通行之騎樓
          走廊地，無建築改良物者，應免徵地價稅，有建築改
          良物者，依左列規定減徵地價稅。一、地上有建築改
          良物1層者，減徵1/2。二、地上有建築改良物2層者
          ，減徵1/3。三、地上有建築改良物3層者，減徵1/ 4
          。四、地上有建築改良物4層以上者，減徵1/5。前項
          所稱建築改良物係指附著於土地之建築物或工事。」
        (6)土地稅法減免規則第22條但書第5款規定：「依第7條
          至第17條規定申請減免地價稅或田賦者，……但合於
          左列規定者，應由稽徵機關依通報資料逕行辦理或由
          用地機關函請稽徵機關辦理，免由土地所有權人或典
          權人申請。……五、私有無償供公共巷道或廣場用地
          （應由工務、建設主管機關或各鄉鎮市（區）公所建
          設單位，列冊送稽徵機關辦理）」
        (7)土地稅法減免規則第24條規定：「合於第 7條至第17
          條規定申請減免地價稅或田賦者，應於每年（期）開
          徵40日前提出申請；逾期申請者，自申請之次年（期
          ）起減免。減免原因消滅，自次年（期）恢復徵收。
          」
        (8)財政部89年 1月31日台財稅第0890005467號函釋規定
          ：「有關平均地權條例第22條（土地稅法第22條）第
          1 項所稱「依法限制建築」「依法不能建築」之界定
          ，請依內政部會商結論辦理。附件：內政部89年 1月
          31日台北（八九）內地字第 8968240號函，主旨：…
          …同條項第 4款所稱『依法不能建築，仍作農業用地
          使用者』係指依法發布都市計劃範圍內土地，依當時
          法令規定，屬永久性不能建築之用地，且仍作農業使
          用者。」
        (9)財政部83年10月28日台財稅第 831617497號函釋規定
          ：「土地稅法第22條第1項第3款所稱依法限制建築及
          同條項第 4款依法不能建築土地之認定，尚非稽徵機
          之權責，請洽有關權責機關辦理。」【詳原卷第
          57-1 至第62頁】
      2.原告申稱所有坐落新竹市○○段192、254、271地號等3
        筆土地無變更為非農業使用，因無計劃道路接通依法不
        能建築，公共設施亦尚未完竣，應依土地稅法第22條第
        1項第2款及第4款課徵田賦云云，按土地稅法第22條第1
        項第2款及第4款規定：「非都市土地依法編定之農業用
        地或未規定地價者，徵收田賦。但都市土地合於左列規
        定者亦同：……二、公共設施尚未完竣前，仍作農業用
        地使用者。四、依法不能建築，仍作農業用地使用者」
        ，依其條文意旨，都市土地須屬公共設施尚未完竣或依
        法不能建築者，且必須仍作農業用地使用始得課徵田賦
        ，查上開3筆地號土地為都市土地，依新竹市政府89年
        11月18日（89）市都計字第10826號函告為住宅區○○
        ○○道路公共設施於81年完竣【詳原卷第05頁】，其完
        竣範圍依新竹市地政事務所於89年5月12日通報公共設
        施完竣清冊分別載明為「192地號：1500平方公尺、254
        地號：402平方公尺、271地號：153平方公尺」【詳原
        卷第02至04頁】；又被告機關於93年12月23日至現場勘
        查結果，系爭3筆土地並無任何作農業使用跡象，此有
        現場勘查照片及實地勘查紀錄表附卷可稽【詳原卷第23
        頁至25頁及33頁至34頁】，而查原告係於93年8月30 日
        繼承登記取得該等土地，登記持分皆為1/4【詳原卷第
        10、13頁】，據此，系爭土地雖為都市土地既變更為非
        農業用地使用，被告機關按原告之持分比例核定系爭
        192地號等3筆土地就公共設施已完竣部分按一般用地稅
        率計徵93年地價稅，於法並無不合，是原告所言核無足
        採，惟武陵段192地號土地公共設施尚未完竣區2,347
        平方公尺中有54平方公尺為建築應保留之空地【原告持
        分1/ 4，持面積為13.5平方公尺】，未作農業使用核與
        土地稅法第22條規定課徵田賦要件不符，原經被告機關
        核定自94年起改按一般用地稅率課徵地價稅，惟被告機
        關誤於本（93）年即將該面積計入課徵地價稅，準此，
        系爭192地號土地按一般用地稅率課徵地價稅之面積應
        由388.5 平方公尺【計算式：（1500＋54）÷4＝388.5
        ，詳原卷29頁更正前之課稅明細表】更正為375平方公
        尺【計算式：1500÷4＝375，詳原卷27頁更正後之課稅
        明細表】，特此敘明。
      3.原告稱新竹市地事務所89年 5月12日檢送「公共設施完
        竣地區清冊」改課「地價稅」對原告而言並非行政處分
        ，自無行政處分之效力乙節，按土地稅法施行細則第25
        條第1項及第2項規定，關於公共完竣地區範圍之勘定或
        尚未完竣地區範圍變動之通報係為工務局（建設）機關
        ，並由地政機關或農業主管機關對前項通報變動地區內
        應行改課地價稅之土地列冊移送主管稽徵機關，則本案
        系爭土地業經權責機關（新竹市政府）審核編定為公共
        設施完竣地區，被告機關依據土地稅法第40條規定按地
        政事務所通報而按一般用地稅率改課地價稅，於法實屬
        有據，是原告稱對其非行政處分不具有效力等語，顯有
        誤解。
      4.至原告訴稱系爭土地依法不得申請建築，有土地稅法第
        22條第1項但書第4款課徵田賦之適用，按財政部89年1
        月31日台財稅第0890005467號函釋及83年10月28日台財
        稅第831617497號函釋規定，土地稅法第22條第1項第4
        款所稱『依法不能建築，仍作農業用地使用者』係指依
        法發布都市計畫範圍內土地，依當時法令規定，屬永久
        性不能建築之用地，且仍作農業使用者，且所稱依法不
        能建築土地之認定，非屬稽徵機關之權責。據此，本件
        原告雖稱系爭土地不能建築，惟並無提供相關證明文件
        ，且被告機關93年12月23日至現場勘查結果，系爭3筆
        土地並未作農業使用【詳原卷第23頁至25頁及33頁至34
        頁】，核與上揭財政部函釋規定不符，實無土地稅法第
        22條第1項第4款規定課徵田賦之適用，再予陳明。
      5.原告主張所有坐落新竹市○○段1847-1地號為為騎樓退
        縮地，地上無建物，位於新竹市○○路與中正路交接處
        之道路，依土地稅法減免規則第22條但書第 5款規定應
        全部減免地價稅免由土地所有權人提出申請云云。依據
        新竹市政府93年12月31日府工建字第0930165593號函告
        系爭1847-1地號土地為騎樓用地（騎樓退縮地）【詳原
        卷第44頁】，為慎重起見，被告機關復查員於94年1月5
        日再會同地政事務所承辦員至現場勘查，系爭1847-1號
        土地上仍有建築物，應屬公共通行之騎樓走廊地，此有
        實地會勘紀錄表及現場勘查照片附卷可證【詳原卷第45
        至47頁】，非屬土地稅法減免規則第22條但書第 5款規
        定中所稱之私有無償供『公共巷道』使用之土地，自無
        該條款項之適用，特予論明，而本件原告未依土地稅法
        減免規則第24條規定應於93年開徵40日前即【93年9 月
        22日】提出申請，係遲至93年12月22日始以復查申請書
        之方式提出減免地價稅之申請【詳原卷第51、52頁】，
        是以系爭18 47-1地號土地93年地價稅自無減免之適用
        。
      6.綜上查核，系爭武陵段 192、254、271地號土地公共設
        施已完竣部分自應按一般用地稅率課徵地價稅，揆諸首
        揭規定，洵無違誤，又北門段1847-1地號土地經實地勘
        查係為供公共通行之騎樓走廊地，惟原告並未依土地稅
        法減免規則於93年開徵40日前提出申請，系爭土地93年
        地價稅自無減免之適用，另武陵段 192地號部分公設未
        完竣區中有54平方公尺【原告持分面積為13.5平方公尺
        】未符課徵田賦要件，應自94年起改按一般用地稅率計
        徵地價稅，惟被告機關誤將其計入本年（93年）核課，
        業於復查決定將192地號一般用地稅率課稅面積更正為
        375平方公尺，並更正應納稅額為222,900元。
      7.據上論結，本件提起行政訴訟實無理由，請將原告之訴
        駁回，以維稅政。
    理  由
一、原告經合法通知，未於言詞辯論期日到場，核無行政訴訟法
    第218條準用民事訴訟法第386條各款所列情形，爰依被告之
    聲請，由其一造辯論而為判決。
二、按土地稅法第14條規定：「已規定地價之土地，除依第22
    條規定課徵田賦者外，應課徵地價稅。」同法第22條規定：
    「（第1項）非都市土地依法編定之農業用地或未規定地價
    者，徵收田賦。但都市土地合於左列規定者亦同：一、依都
    市計畫編為農業區及保護區，限作農業用地使用者。二、公
    共設施尚未完竣前，仍作農業用地使用者。三、依法限制建
    築，仍作農業用地使用者。四、依法不能建築，仍作農業用
    地使用者。五、依都市計畫編為公共設施保留地，仍作農業
    用地使用者。（第2項）前項第2款及第3款，以自耕農地及
    依耕地三七五減租條例出租之耕地為限。」同法第40條規定
    ：「地價稅由直轄市或縣（市）主管稽徵機關按照地政機關
    編送之地價歸戶冊及地籍異動通知資料核定，每年徵收一次
    ，必要時得分二期徵收；其開徵日期，由省（市）政府定之
    。」又土地稅法施行細則第23條第1項：「本法第22條第1項
    第2款所稱公共設施尚未完竣前，指道路、自來水、排水系
    統、電力等四項設施尚未建設完竣而言。」同施行細則第25
    條規定：「第21條第2項都市土地農業區、保護區、公共設
    施尚未完竣地區、依法限制建築地區、依法不能建築地區及
    公共設施保留地等之地區範圍，如有變動，工務（建設）機
    關應於每年二月底前，將變動地區範圍送地政機關及農業主
    管機關。地政機關或農業主管機關對前項變動地區內應行改
    課地價稅之土地，應於每年五月底前列冊移送主管稽徵機關
    。」次按土地稅法減免規則第10條規定：「供公共通行之騎
    樓走廊地，無建築改良物者，應免徵地價稅，有建築改良物
    者，依左列規定減徵地價稅。一、地上有建築改良物1層者
    ，減徵1/2。二、地上有建築改良物2層者，減徵1/3。三、
    地上有建築改良物3層者，減徵1/ 4。四、地上有建築改良
    物4層以上者，減徵1/5。前項所稱建築改良物係指附著於土
    地之建築物或工事。」同減免規則第22條但書第5款規定：
    「依第7條至第17 條規定申請減免地價稅或田賦者，……但
    合於左列規定者，應由稽徵機關依通報資料逕行辦理或由用
    地機關函請稽徵機關辦理，免由土地所有權人或典權人申請
    。……五、私有無償供公共巷道或廣場用地（應由工務、建
    設主管機關或各鄉鎮市（區）公所建設單位，列冊送稽徵機
    關辦理）」同減免規則第24條規定：「合於第7條至第17條
    規定申請減免地價稅或田賦者，應於每年（期）開徵40日前
    提出申請；逾期申請者，自申請之次年（期）起減免。減免
    原因消滅，自次年（期）恢復徵收。」
三、本件被告機關就原告所有系爭坐落新竹市○○段192、254、
    271地號等3筆土地（登記持分為1/4）及另新竹市○○段184
    7及1847-1地號土地，依土地稅法規定向原告開徵93年地價
    稅合計225,431元，原告不服，提起復查，經復查決定更正
    為222,900元。原告仍不服，提起訴願遭決定駁回，循序起
    訴意旨略以：系爭新竹市○○段192、254、27 1地號等三筆
    土地係經核定作農業使用，並無變更為非農業使用，依土地
    稅法第22條第1項第2款及第4款規定應徵收田賦；又該3筆土
    地四周並無計畫道路接通大馬路，無法申請建築，又參酌土
    地稅法施行細則第23條所稱公共設施尚未完竣前之認定，本
    件自有土地稅法第22條第1項第2款及第4款，徵收田賦之適
    用；又系爭北門段1847-1地號土地面積7平方公尺，原係無
    償供公共道路通行使用之免稅土地，位於新竹市○○路與北
    大路交接處之道路，依土地稅法減免規則第22條第1項第5款
    規定，私有無償提供公共巷道用地，免由土地所有權人申請
    減免，是原告主張93年地價稅該筆土地依法應全部減免，並
    無不合云云。
四、查原告所有坐落新竹市○○段192、254、271地號等3筆土地
    係93年8月30日因繼承登記取得所有權，登記持分為1/4，另
    新竹市○○段1847及1847-1地號土地係其於93年2月16日因
    拍賣登記取得所有權，為原告所不爭，並有地籍查詢資料附
    原處分卷可稽；次查原告所有系爭192、254、271地號等3筆
    土地為都市土地，依新竹市政府都市發展局89年11月18日（
    89）市都計字第10826號函告為住宅區○○○○道路公共設
    施於81年完竣，其完竣範圍依新竹市地政事務所於89年5月
    12日通報公共設施完竣清冊分別載明為「192地號：1500平
    方公尺、254地號：402平方公尺、271地號：153平方公尺」
    ；亦有新竹市政府都市發展局89年11月18日（89）市都計字
    第10826號函及新竹市都市計劃公共設施完竣地區土地登記
    冊附原處分卷可稽；再被告機關於93年12月23日至現場勘查
    結果，系爭3筆土地並無任何作農業使用跡象，此有現場勘
    查照片及實地勘查紀錄表附原處分卷可稽（詳原卷第23頁至
    25頁及33頁至34頁）；是系爭土地雖為都市土地既變更為非
    農業用地使用，被告機關按原告之持分比例核定系爭192地
    號等3筆土地就公共設施已完竣部分按一般用地稅率計徵93
    年地價稅，於法並無不合。至武陵段192地號部分公設未完
    竣區中有54平方公尺（原告持分面積為13.5平方公尺）未符
    課徵田賦要件，應自94年起改按一般用地稅率計徵地價稅，
    惟被告機關誤將其計入本年（93年）核課，業於復查決定將
    192地號一般用地稅率課稅面積更正為375 平方公尺，並更
    正應納稅額為222,900元。
五、至原告所有系爭坐落新竹市○○段1847-1地號土地係屬騎樓
    用地（騎樓退縮地），有新竹市政府93年12月31日府工建字
    第0930165593號函附原處分卷第44頁可據；被告機關於94年
    1月5日再會同地政事務所至現場勘查，系爭1847-1號土地上
    仍有建築物，應屬公共通行之騎樓走廊地，此有實地會勘紀
    錄表及現場勘查照片附原處分卷第45至47頁可參，核非屬土
    地稅法減免規則第22條但書第5款規定中所稱之私有無償供
    『公共巷道』使用之土地，自無該條款項之適用；況原告亦
    未依土地稅法減免規則第24條規定應於93年開徵40日前提出
    申請，是被告以系爭1847-1地號土地93年地價稅並無減免之
    適用，亦無違誤。
六、原告雖主張前情據為爭執，惟查：
（一）土地稅法第22條第1項第2款及第4款規定：「非都市土地
      依法編定之農業用地或未規定地價者，徵收田賦。但都市
      土地合於左列規定者亦同：……二、公共設施尚未完竣前
      ，仍作農業用地使用者。四、依法不能建築，仍作農業用
      地使用者」，依其條文意旨，都市土地須屬公共設施尚未
      完竣或依法不能建築者，且必須仍作農業用地使用始得課
      徵田賦，查系爭原告所有192、254、271地號等3筆地號土
      地既屬都市土地之住宅區○○○○○道路公共設施亦已於
      81年完竣，經被告機關現場勘查亦無任何作農業使用跡象
      ，均與上揭徵收田賦之規定不合。
（二）依土地稅法施行細則第25條第1項及第2項規定，關於公共
      完竣地區範圍之勘定或尚未完竣地區範圍變動之通報係為
      工務局（建設）機關，並由地政機關或農業主管機關對前
      項通報變動地區內應行改課地價稅之土地列冊移送主管稽
      徵機關。系爭土地業經權責機關（新竹市政府）審核編定
      為公共設施完竣地區，被告機關依據土地稅法第40條規定
      按地政事務所通報而按一般用地稅率改課地價稅，洵屬有
      據。原告主張此對其非行政處分不具有效力云云，顯有誤
      解。
（三）系爭新竹市○○段1847 -1地號既為騎樓退縮地，且土地
      上仍有建築物，被告經現場勘查後認該地屬公共通行之騎
      樓走廊地，核與土地稅法減免規則第22條但書第5款規定
      中所稱之私有無償供『公共巷道』使用之土地不合。依
      土地稅法減免規則第24條規定合於第7條至第17條規定申
      請減免地價稅或田賦者，應於每年（期）開徵40日前提出
      申請；逾期申請者，自申請之次年（期）起減免。減免原
      因消滅，自次年（期）恢復徵收；原告未依該規定於93年
      開徵40日前即93年9月22日前提出申請，係遲至93年12月
      22日始以復查申請書之方式提出減免地價稅之申請（詳原
      處分卷第51、52頁），則系爭1847-1地號土地93年地價稅
      自無減免之適用，原告主張依土地稅法減免規則第22條第
      1項第5款規定應全部減免地價稅，並免由所有權人提出申
      請云云，容非可採。
七、綜上所述，原告起訴論旨，並非可採。被告機關以系爭武陵
    段192、254、271地號土地公共設施已完竣部分自應按一般
    用地稅率課徵地價稅；又北門段1847-1地號土地為供公共通
    行之騎樓走廊地，惟原告並未依土地稅法減免規則於93 年
    開徵40日前提出申請，系爭土地93年地價稅自無減免之適用
    ，乃依土地稅法規定，向原告開徵93年地價稅合計222,90 0
    元，並無違誤，復查及訴願決定，遞予維持，亦無不合，原
    告訴請撤銷，為無理由，應予駁回。
據上論結，本件原告之訴為無理由，爰依行政訴訟法第218條、民
事訴訟法第385條第1項前段、行政訴訟法第98條第3項前段判決如
主文。
中    華    民    國    95    年    5    月    18    日
                  第六庭審判長法  官   黃清光
                              法  官   曹瑞卿
                              法  官   許瑞助
上為正本係照原本作成。
如不服本判決，應於送達後20日內，向本院提出上訴狀並表明上
訴理由，如於本判決宣示後送達前提起上訴者，應於判決送達後
20日內補提上訴理由書（須按他造人數附繕本）。
中    華    民    國    95    年    5    月    18    日
                              書記官   吳芳靜


司法院資訊處製作；財團法人民間司法改革基金會備份。
